【裁判字號】    95,交易,439
【裁判日期】    971013
【裁判案由】    過失傷害
【裁判全文】
臺灣桃園地方法院刑事判決             95年度交訴字第144號
                                     95年度交易字第439號
公  訴  人  台灣桃園地方法院檢察署檢察官
被      告  乙○○
                      2
                      弄2號
選任辯護人  范坤棠律師
上列被告因肇事遺棄等案件，分經檢察官聲請簡易判決處刑（95
年度偵字第3142號）並由本院改適用通常程序暨追加起訴（95年
度調偵字第345 號），嗣經本院合併審理，茲判決如下：
    主  文
乙○○無罪。
    理  由
一、公訴及追加起訴意旨略以：被告乙○○於民國94年12月30日
    晚間10時50分許，駕駛車號YO-1518 號自小客車，沿桃園縣
    中壢市○○○路由八德往中壢市方向行駛，途經同路段2 段
    323 巷口時，本應注意車前狀況，保持與前車隨時可以煞停
    之距離，並隨時採取必要之安全措施，且依當時情形並無不
    能注意之情事，竟疏未注意及此，適有告訴人甲○○騎乘車
    號F7J-751 號重型機車行駛在同車道前方，乙○○未注意該
    機車之行駛動態，不慎自後方擦撞之，導致甲○○連人帶車
    先追撞同向前方由丙○○騎乘之腳踏車，再滑行至對向車道
    ，與王梅曲駕駛之車號3423-FT 自用小客車發生碰撞，甲○○因而受有顱內出血併腦腫脹及頭皮血腫、右側鎖骨骨折併
    脫位等傷害，詎乙○○未下車查看逕自駛離現場，嗣因乙○○所駕駛車輛之前車牌掉落上開地點，經警拾獲，通知乙○○到案說明，始悉上情，因認被告乙○○涉犯刑法第284 條
    第1 項前段之過失傷害、同法第185 條之4 之肇事遺棄等罪
    嫌等語。
二、按犯罪事實應依證據認定之，無證據不得認定犯罪事實，又
    不能證明被告犯罪者，應諭知無罪之判決，刑事訴訟法第15
    4 條第2 項、第301 條第1 項分別定有明文。又事實之認定
    ，應憑證據，如未能發現相當證據，或證據不足以證明，自
    不能以推測或擬制之方法，為裁判基礎（最高法院40年台上
    字第86號判例意旨參照）；再認定犯罪事實所憑之證據，雖
    不以直接證據為限，間接證據亦包括在內，然而無論直接證
    據或間接證據，其為訴訟上之證明，須於通常一般之人均不
    致有所懷疑，而得確信其為真實之程度者，始得據為有罪之
    認定，倘其證明尚未達到此一程度，而有合理之懷疑存在而
    無從使事實審法院得有罪之確信時，即應由法院為諭知被告
    無罪之判決（最高法院76年台上字第4986號判例意旨參照）
    。另按刑法上之過失者，係指行為人按其情節應注意，並能
    注意而不注意，或行為人對於構成要件事實，雖預見其發生
    而確信其不發生者而言，刑法第14條定有明文，是刑法上過
    失行為之成立，應以行為人對該過失行為所生之構成要件結
    果、因果歷程有客觀之預見可能性及主觀預見可能性，且行
    為人基於此預見之可能性，而有違反客觀上之注意義務而致
    構成要件事實發生者，始足當之。
三、公訴人之認被告乙○○涉犯上揭罪嫌，無非以被告乙○○於
    警詢及偵查中之供述、告訴人甲○○之指述、證人丙○○、
    王梅曲於警詢、偵查中之證述、道路交通事故現場圖、道路
    交通事故調查報告表（一）、（二）、甲○○壢新醫院診斷
    證明書、桃園縣政府警察局現場勘查報告、現場照片26幀、
    乙○○0000000000號行動電話通聯紀錄3 紙、桃園縣政府消
    防局救護資料1 份，並據以推論「本件車禍事故發生前，被
    告已注意到告訴人之行徑方向，且亦發現告訴人之行駛動態
    有異常情形，自應注意保持安全距離，並隨時採取必要之安
    全措施，竟疏未注意及此，以致造成本件車禍，事後又未停
    留現場協助處理車禍善後事宜。是被告就本件車禍之發生，
    顯有未保持隨時可煞停之距離，並疏於注意車前狀況，隨時
    採取必要之安全措施之過失暨事後未停留現場協助處理車禍
    善後事宜」等為其主要論據。
四、證據能力部分：
（一）證人甲○○、丙○○及王梅曲於警詢中所為之陳述，固為
      被告以外之人於審判外之言詞陳述，核屬傳聞證據，再者
      ，被告之辯護人於本院行準備程序時復主張無證據能力，
      惟該警詢過程查無違法取證之瑕疵存在，抑且，本院於審
      理中業已傳訊甲○○、丙○○、王梅曲到庭以證人身分作
      證，並准許被告之辯護人對於甲○○、丙○○、王梅曲當
      庭及先前陳述進行詰問，此有本院審判筆錄在卷可考。既
      已賦與被告之辯護人對證人甲○○、丙○○、王梅曲詰問
      之機會，因之，參諸刑事訴訟法第159 條規定之立法意旨
      原即在保障被告之詰問權以觀，證人甲○○、丙○○、王
      梅曲於審判外之警詢中所為之證述既經被告之辯護人於本
      院審理中經交互詰問予以核實，則甲○○、丙○○、王梅
      曲於審判外陳述與審判中之證述意旨相符之部分，其屬傳
      聞證據之瑕疵，應已治癒，業可認非仍屬傳聞，而已無依
      刑事訴訟法第159 條第1 項之規定予以排除之必要，自有
      證據能力。
（二）至甲○○壢新醫院診斷證明書、道路交通事故現場圖、道
      路交通事故調查報告表（一）、（二）、桃園縣政府警察
      局現場勘查報告、現場照片、通聯紀錄等證據，檢察官及
      辯護人、被告並未主張排除前開書證、物證之證據能力，
      且迄於本院言詞辯論終結前均未表示異議，本院審酌並無
      證據足資認定前開證物有何違法取證之情形，因認前開證
      據均有證據能力。
五、訊據被告乙○○固坦承於94年12月30日晚間10時50分許，有
    駕駛YO─1518號自小客車行經本件事發路段等情不諱，惟堅
    詞否認有何過失傷害及肇事逃逸之犯行，辯稱：當時我沿往
    「中壢」方向之外側快車道行駛，途經事發地點時，看到右
    前方有一部機車，如果二車保持既有動線前行，不會發生碰
    撞，但那部機車突然偏左斜行越過我車前方朝左前對向車道
    疾衝而去，當時並未感覺二車有碰撞的情形，所以不知這起
    車禍跟我有關係，至車牌會掉落是因為鎖車牌的螺絲鬆脫造
    成的等語。經查：
（一）本件被告乙○○所駕駛之YO-1518 號自用小客車與甲○○
      騎駛之F7J-751 號重型機車是否曾發生及如何碰撞，就本
      件車禍事故責任之釐清，攸關至鉅，因之，非予辨明機車
      之碰撞點為何？係與何車發生碰撞？則被告及告訴人雙方
      車輛於事故發生前之行車位置即難認定，而被告依告訴人
      車禍發生前之行車位置、車行速度等駕駛情節，應否及能
      否預見本件車禍事故之發生，並是否已依其預見程度而注
      意為必要且可能之防範措施等注意義務責任內涵，亦均難
      以究明。而就當時與被告同車之證人李承翰於本院訊問時
      結證稱：當時我們行駛在快車道，但有一輛摩托車突然從
      慢車道往我們的左側衝過去‧‧‧原本機車是在我們的後
      方，後來超越我們的車子後再從我們的前面由慢車道往我
      們的左邊衝過去，這時他的車與我們的車大概只有四分之
      一部自小客車車身的距離‧‧‧（你的意思是說你坐的車
      與那輛機車都沒有碰到？）是‧‧‧（是否有注意到那部
      機車由你們後方往你們前方衝過去時，是騎過去還是快傾
      倒的樣子？）我看的時候是速度很快，但車身不是斜的等
      語（見本院95年度壢交簡字第945 號卷第22頁），其證詞
      與乙○○所述看見甲○○機車行駛情節大致相符，即甲○○所騎駛之重型機車，本係行駛在慢車道上，後來因不明
      原因突然往他們正在行駛之快車道左邊衝過去，且當時機
      車係突然偏左疾衝等情，再者，依乙○○於本院審理時之
      供述，斯時倘二車保持既有動線前行，不會發生碰撞，職
      是，造成甲○○突然改變其車行動線之原因為何，應即為
      釀成本件車禍發生之關鍵所在。
（二）證人丙○○於偵查中證稱當時其係騎腳踏車往中壢方向行
      駛，當時就聽到一聲碰撞聲，便倒下了，然後有看到是車
      號F7J-751 號機車撞上，嗣其於本院審理時復結證稱：當
      時有看到一部摩托車斜到對面車道去‧‧‧（你有無注意
      到機車是從你的右後方或是左後方撞你的？）因為我騎車
      很靠近路邊，所以應該是從我的左後方，但是我沒有看到
      （見本院95年度交訴字第144 號卷第60頁）‧‧‧（騎在
      快車道還是慢車道？）慢車道‧‧‧（是在慢車道中間，
      還是靠近邊邊的地方？）靠邊‧‧‧（你是否記得你是在
      邊線外面還是靠近裡面？）邊線外面‧‧‧（你所謂邊線
      外面是否表示你不是騎在慢車道？）我是騎在慢車道邊緣
      （同上卷第61頁）等語，足徵丙○○所騎駛之腳踏車係自
      後方遭人追撞以致其人、車倒地受傷，故其只聽聞到一聲
      碰撞聲，而其於倒地之後，視線所及僅看到一輛機車斜到
      對面車道去，依此研判，撞擊丙○○所騎駛之腳踏車者，
      顯然，除該輛機車外已別無他故。次查，依腳踏車與重型
      機車之車損情形，桃園縣政府警察局現場勘查報告指出「
      丙○○之腳踏車後輪被撞凹，而此部分與甲○○重型機車
      前檔板高度相同，呈現物理吻合，而腳踏車輪胎邊緣破損
      漏氣，而破損處與機車右前避震器旁之新刮擦痕相近」（
      見偵字卷第43頁），另經本院送請國立交通大學行車事故
      鑑定研究中心鑑定結果，亦認「腳踏車後輪與輪蓋均大範
      圍彎折，腳踏車後輪彎折與機車前檔板高度相同，呈現物
      理吻合，車胎破損處與機車左前避震器旁之新刮擦痕相近
      」，有該機構出具之鑑定意見書1 份在卷為憑，是不論係
      桃園縣警局勘查報告抑或交通大學之鑑定意見書，二者均
      不約而同認定該2 車車損有呈現物理吻合情形，據此，丙○○所騎駛之腳踏車係遭自由後方而來由甲○○所騎駛之
      重型機車撞上之情，堪認無疑。
（三）丙○○騎駛之腳踏車係遭甲○○騎駛之重型機車撞擊乙節
      ，既如前述，再衡諸常情，騎駛機車不論係撞擊他人或遭
      碰撞，機車於遭受撞擊之後，均會呈現車身不穩之情形，
      而丙○○陳明其遭撞倒後，有看到機車斜到對面車道去，
      此情與被告供稱當時機車非常不穩，然後從慢車道晃過來
      等語大致相符，顯見甲○○自後方撞上丙○○之腳踏車後
      ，其車身有呈現不穩且往左偏斜之情形。另證人王梅曲於
      本院審理時亦結證稱：當時重機車是突然的從對向衝過來
      ，而且是搖搖晃晃、斜騎的過來，而且在斜騎的過程，他
      的車身是歪歪扭扭的，我第一眼看見他時，他已經搖搖晃
      晃斜騎撞過來，我只能確定他本來是騎在對向車道上等語
      （見本院95年度訴字第144 號卷第39、40頁），更徵當時
      甲○○衝往對向即王梅曲行駛之車道時，其重型機車車身
      已呈現非常不穩之情形。復據交通大學之鑑定意見書，係
      認定「依3423─FT號自小客車之車損情形，該部王梅曲所
      駕駛之自小客車係在行進中遭遇並擦撞由左前方往右前方
      運動之機車所造成」之情，而王梅曲亦不否認確有與甲○○所騎駛之重型機車擦撞乙事，顯見甲○○最後係因與王
      梅曲所駕駛之自小客車發生擦撞，才致人、車倒地等情。
（四）甲○○首係自後追撞丙○○之腳踏車，嗣再朝左斜行衝至
      對向車道而與王梅曲駕駛之自小客車碰撞，均如前述，又
      查，依二車車損，車禍發生後，告訴人騎駛機車之車牌彎
      折變形，其上有摩擦痕，距地高約40-43 公分，車牌上方
      距地高約53-60 公分處，有疑似因撞擊而產生的裂痕，至
      被告自小客車前保險桿近車牌懸掛處旁有一條水平方向之
      新刮痕，距地高約43-46 公分，此二者相近，因之，固可
      認在此過程中，告訴人機車之車牌與被告自小客車前保險
      桿車牌懸掛處曾有碰觸之情形，然查，被告所駕自小客車
      之車損除如前情外，並無正面撞擊之痕跡，前車牌正面亦
      無因正面撞擊所應留下之印痕，抑且，告訴人機車車尾，
      僅車牌左端彎折，餘車牌正面、車尾燈、後輪護蓋及擋泥
      板則悉完整無損，再依丙○○所騎腳踏車後輪受損極為嚴
      重此情以觀，顯見告訴人追撞之力道甚鉅，職是，倘係先
      遭被告駕車自後追撞再前衝撞擊腳踏車，此碰撞之力道亦
      必猛烈，則被告之車頭及告訴人之車尾當會造成極為嚴重
      之車損，惟實既非如是，據此，顯已得以排除被告駕車自
      後正面追撞告訴人機車之可能，再者，若為被告自小客車
      前保險桿右角撞擊告訴人機車車牌左端故僅造成該端彎折
      ，則保險桿該處自會留下碰撞後之刮擦新跡，然此猶付之
      闕如，是此一可能性尤屬不存，況當時丙○○係靠近邊線
      外之路邊騎駛腳踏車，前已述明，其右側路輻顯不容他車
      通行，抑且，當時被告係駕車沿外側快車道行駛，因之，
      倘會追撞告訴人之機車，則告訴人必亦沿外側快車道騎行
      ，換言之，即在丙○○之左後方，若然，設係遭被告追撞
      ，既又朝右前方斜衝追撞丙○○之腳踏車，並非保持原有
      直行之動線，顯見斯時告訴人之機車早已失控，從而在此
      情形下，其機車必順勢沿失控後之動線於追撞右前方之由
      丙○○所騎駛之腳踏車後續往右前方衝至同向路外，寧有
      一反先前失控之行向，復又控制車身使之轉朝左前方斜衝
      至對向車道之理？綜上所述，要難認被告有駕車自後正面
      或側角追撞告訴人機車之情事。再依被告自小客車前保險
      桿所見新刮擦痕係呈「水平方向」此情觀之，顯然係與橫
      向運行之他物擦觸，易詞以言，即告訴人之機車係在左移
      斜行途中與之碰及，據此足徵在與被告之機車碰觸前，告
      訴人之機車已然朝左方行進中而後衝至對向車道，由是亦
      見告訴人追撞丙○○腳踏車之事係發生在與被告之自小客
      碰觸之前，準此，本件顯係告訴人騎駛機車因本身之疏慮
      致追撞右前方之腳踏車，於追撞之際且基於本能反應企圖
      閃避遂急朝左偏以致在左移斜行途中觸及被告自小客車前
      保險桿之車牌，嗣並沿此動線續衝至對向車道之情，稽此
      堪認前述國立交通大學行車事故鑑定意見書認「乙○○自
      小客車前車牌與機車車牌兩者新刮擦痕相近。乙○○自小
      客車前保險桿車牌處除上端有一條水平方向痕跡外，並無
      因正面撞擊所應留下之印痕，前車牌正面亦無因正面撞擊
      所應留下之印痕，推斷該車牌應係遭拉力與剪力所拉扯下
      ；即機車相對往前、往側向，以車牌互勾觸拉扯所造成。
      綜合研判：甲○○雨夜駕駛重型機車，追撞右前方腳踏車
      後，往左偏行遭同向小客車乙○○前端碰觸，並勾扯下乙○○小客車前車牌，續失控往左前與對向王梅曲前角撞擊
      ，為肇事原因。」等節，核與事實相符，殊值採信。
（五）據上，本件既係告訴人先追撞丙○○之腳踏車後倏往左偏
      始與被告自小客車前保險桿擦觸，則此轉眼瞬間突生之不
      意事故，猝然臨之，顯然無從注意防範，況告訴人係一路
      朝左斜行衝至對向車道，因之，即便在事前，被告與之保
      持遠逾法定之安全間隔，猶未能防免本件車禍之發生，是
      以自難謂被告有應注意且「能注意」卻未注意之過失。再
      者，前後二車須保持安全距離，旨在防止追撞之情事發生
      ，惟僅行駛在同一條動線上之前後二車方有發生此類事故
      之虞，因之，亦衹於此始負如斯之注意義務，至非同一條
      動線上之二車，後車既可超越前車甚可併行，自無所謂保
      持安全距離之餘地，此際，所負之義務厥唯應保持二車之
      安全間隔而已，準此，茲被告與告訴人若沿原行動線直行
      ，不致發生碰撞，前已述明，顯見二車並非行駛在同一條
      動線上，核無應保持「安全距離」規定之適用，公訴人認
      被告應注意與告訴人保持隨時可以煞停之「安全距離」，
      並指摘被告有此過失情節，尚有誤會，應予敘明。
五、刑法第185條之4所稱之「肇事」者，當指因駕駛動力交通工
    具之人之駕駛行為招致車禍事故之發生，而「逃逸」者（最
    高法院94年度台上字第2152號判決參照），而從該罪之立法
    目的及構成要件要素之文義解釋觀之，則該當此罪之行為人
    ，客觀上應先有因其駕駛行為招致車禍事故而致人死傷之情
    形，主觀上並應知悉駕車肇事之事實，而仍選擇不給予傷者
    即時之救護，逕自逃離現場不見蹤跡，始足當之。倘若該件
    交通事故之發生，並非駕駛人之駕駛行為所導致，或駕駛人
    渾然不知已肇事，則其即便有駕車離去之行為，尚難認其係
    故意逃離現場，亦不應認遽論以本罪。乙○○之自小客車與
    甲○○之重型機車僅有前端之碰觸，其力道顯極為輕微，此
    觀諸桃園縣政府警察局現場勘查報告係認「不排除兩者有【
    輕微】擦撞之可能性」乙情甚明，至被告自小客車之車牌雖
    而掉落，然查，被告供明：該車牌曾經被撞掉過，係自己再
    鎖上去的，故會有不牢固的情形，且車牌架要裝上保險桿的
    插梢之前就有鬆脫的情形等語（見本院壢交簡字卷第第32頁
    ），徵之證人即本件承辦員警林宜霖於本院訊問時亦結證稱
    當時有檢查車牌為何會掉落，而發現可能是鎖車牌的螺絲沒
    有鎖緊，呈現鬆脫掉下來之情況，經其檢視插梢的情形，有
    一邊有折斷等語（見同上卷第31、32頁），由是堪認被告所
    言非虛，其所駕駛自小車之前車牌確實有鬆脫不牢固之情形
    ，自未能援此車牌掉落之情逕認二車之撞擊力道非輕而據為
    對被告不利之認定。稽上，二車既僅輕微擦觸，再依卷存道
    路交通事故調查報告表（一）所載，事發路段正處於施工中
    ，路面有突出呈高低不平之狀，是以在兩車之碰觸力道甚微
    且路面狀況又不佳之情形下，即便乙○○有感覺到車身輕微
    之晃動，難保其不會認為係因路面不平整所造成，況同車之
    李承翰於本院調查時復結證稱「未與該機車發生碰撞」等語
    ，亦見車上之乘員係未曾感知有與他車擦觸之事，據此，被
    告辯稱其沒有感受到有物體碰觸其車子，不知本件車禍與其
    有關等語，要非虛構之詞，堪值採信，殊難謂被告有肇事逃
    逸之故意。
六、綜述，公訴人所提出之證據並無法證明被告就本件車禍發生
    有何應注意且「能注意」卻疏未注意之過失情形存在，亦無
    證據可證被告明知駕車肇事致人受傷而仍故意逃逸之情事，
    此外，本院復查無其他積極證據足資證明被告確有公訴人所
    指之各項犯行，揆諸首揭法條、判例要旨及說明，自屬不能
    證明被告犯罪而應為無罪之諭知。
七、本件肇事遺棄部分，檢察官原聲請以簡易判決處刑，惟經本
    院認有刑事訴訟法第451 條之1 第4 項但書第3 款所定之情
    形，依同法第452 條規定，自應改適用通常程序審判之，末
    此敘明。
據上論斷，應依刑事訴訟法第452 條、第301 條第1 項，判決如
主文。
本案經檢察官楊凱真到庭執行職務。
中    華    民    國    97    年    10    月    13    日
                  交通法庭審判長法  官  蔡榮澤
                                法  官  紀凱峰
                                法  官  汪曉君
上正本證明與原本無異。
如不服本判決，應於送達後10日內，向本院提出上訴狀。
                                書記官  林怡君
中    華    民    國    97    年    10    月    27    日


司法院資訊處製作；財團法人民間司法改革基金會備份。
